臺灣板橋地方法院刑事判決　　　　　　　　93年度自字第64號
自　訴　人　丁○○
　　　　　　　　　　　樓
自訴代理人　張景豐　律師
被　　　告　丙○○
選任辯護人　李進成　律師
?????　黃勝文　律師
上列被告因詐欺案件，經自訴人委任代理人提起自訴，本院判決
如下：
    主  文
丙○○無罪。
    理  由
一、自訴意旨略以：自訴人丁○○係臺灣地波里國際開發有限公
    司（下稱地波里公司）及廣州老船長時裝有限公司（下稱老
    船長公司）之負責人，被告丙○○係高雄二一針織公司之業
    務員並為針織技術人員。二人因從事服飾製造相關業務，於
    民國（下同）九十年底認識。而被告曾於九十一年一月二十
    四日簽發高新銀行苓雅分行為付款人、發票日載九十二年十
    一月十日，面額新台幣（下同）六十萬元之支票乙紙向自訴
    人調借同額現金，屆期經自訴人提示該支票，該支票帳戶於
    九十二年一月十七日已拒絕往來，有支票退票理由單可憑。
    足見被告早於九十一年十二月間有債務未償、財務發生困難
    。詎被告於九十一年十二月間，明知自己財務已發生困難，
    竟意圖為自己不法所有，在無意與自訴人合夥經營共同事業
    之情況下，至台北縣三重市○○路○段六０九巷十四號三樓
    之十五辦公室，向自訴人佯稱欲與自訴人合夥開設針織廠，
    被告向自訴人表示已在大陸廣州市花都找好針織廠，因被告
    在高雄有針織廠設備，本身又有技術，且能負責針織業務，
    故自訴人僅需出資即可等著分配利潤，況針織廠對於地波里
    公司及老船長公司之訂單可給予優先權及優惠，自訴人可降
    低成本。嗣被告復向自訴人表示願將其在臺灣之針織機器設
    備折價以代出資，被告並將詳細合資計畫傳真至上述辦公室
    予自訴人，此有被告所具合夥計畫書影本可證，致自訴人誤
    信被告確有合夥開設針織廠之誠意，方予允諾。而被告與自
    訴人成立合夥契約後，被告先在大陸廣州市花都向案外人吳
    世宗承租怡峰針織廠部分廠地從事生產，自訴人遂依約自九
    十一年十二月二十四日起至九十二年九月五日止，陸續出資
    予被告，除第一筆直接付款人民幣五十五萬元予吳世宗及於
    九十二年六月五日再付人民幣五萬元予吳世宗外，餘均直接
    付現予被告，核算自訴人因合夥交付予被告之出資共計人民
    幣一百九十五萬元，此有被告及吳世宗所簽收十二筆款項之
    收據影本可證。嗣被告為免自訴人察覺有異，尚製作合夥股
    份分配書交付自訴人，此有該分配書影本可資證明。詎該針
    織廠僅生產半年即停業，被告又避不見面，自訴人發見有異
    ，查被告並未依約將其在台灣代以出資之針織設備全部運往
    大陸，又被告於針織廠生產期間私自出售該針織廠所生產貨
    品，另被告利用針織廠名義私訂原料予以挪用，此有台灣莫
    大公司事後向自訴人請求給付九十二年七月十五日至同月二
    十四日毛紗貨款，自訴人不得已乃簽發台北國際商業銀行湯
    城分行為付款人、票載日期九十三年一月二十日、面額九十
    一萬二千元付清，此有對帳單及支票暨聲明書影本可資佐證
    。詎被告又在九十三年三月十一日立據，擅將該針織廠所有
    設備無償轉讓予吳世宗，有讓渡書影本為憑，至此，自訴人
    始知受騙，被告上述行為顯屬履約詐欺，涉犯刑法第三百三
    十九條第一項詐欺取財罪，若不成立詐欺取財罪，亦應成立
    刑法第三百四十二條第一項背信罪。
二、自訴人對於上開指訴，固委任律師為代理人提出前述書證為
    憑。惟按：告訴人之告訴，係以使被告受刑事訴追為目的，
    是其陳述是否與事實相符，仍應調查其他證據以資審認，最
    高法院五十二年度台上字第一三００號著有判例，自訴人提
    出自訴之證據法則適用，當同此理。又按犯罪事實應依證據
    認定之，無證據不得認定其犯罪事實；又不能證明被告犯罪
    者，應諭知無罪之判決，刑事訴訟法第一百五十四條第二項
    、第三百零一條第一項前段分別定有明文。又刑法第三百三
    十九條第一項詐欺取財罪之成立，以意圖為自己或第三人不
    法所有，以詐術使人將本人或第三人之物交付為要件，所謂
    以詐術使人交付，必須被詐欺人因其詐術而陷於錯誤，若其
    所用方法，不能認為詐術，亦不致使人陷於錯誤，即不構成
    該罪，最高法院四十六年臺上字第二六０號判例足資參考。
    而民事債務當事人間，若有未依債務本旨履行給付之情形，
    依一般社會經驗而言，原因非一，其因不可歸責之事由致無
    法給付，或因合法主張抗辯事由而拒絕給付，甚至債之關係
    成立後，始行惡意遲延給付，皆有可能，非必出於自始無意
    給付之詐欺犯罪一端，故於別無積極證據之情形下，尚難僅
    以單純債務不履行或兩造發生民事糾葛之客觀狀態，即推定
    被告自始即有不法所有之意圖而逕以詐欺罪責相繩。又刑法
    第三百四十二條第一項背信罪之成立，則係以行為人為他人
    處理事務，意圖為自己或第三人不法之利益或損害本人之利
    益，而為違背其任務之行為，致生損害於本人之財產或其他
    利益為要件，倘行為人無謀取自己或第三人不法利益或損害
    本人利益之意圖或背信之行為，亦不能單以債務不履行之情
    事而認其犯有背信罪。再者，揆諸刑事訴訟法第一百六十一
    條第一項「檢察官就被告犯罪事實，應負舉證責任，並指出
    證明之方法。」係屬刑事訴訟法總則編規定，此乃揭櫫控訴
    者須對被告犯罪事實之成立，需負提出證據及說服之實質舉
    證責任，倘自訴人所提出之證據，不足為被告有罪之積極證
    明，或指出證明之方法，無從說服法院以形成被告有罪之心
    證，基於無罪推定原則，自應為被告無罪之判決，參見最高
    法院92年臺上字第128 號判例意旨可明。
三、訊據被告丙○○及其辯護人對於自訴人所提上述書證之證據
    能力雖不爭執，但堅決否認有本件詐欺或背信之犯行，辯稱
    ：
（一）被告本係針織廠技術人員，未曾至大陸做生意，反觀自訴
      人早已在大陸發展多年，固兩造欲合夥在大陸共同經營事
      業，係由自訴人主動提起，嗣被告向自訴人提出合夥計畫
      書，但自訴人並未接受，又被告財務亦有困難，故未成立
      合夥協議，自訴人指稱兩造間有合夥關係存在，與事實不
      合。
（二）自訴人為擴展其在大陸時裝事業之版圖，急迫成立針織廠
      ，故與被告商量，先由被告以受僱方式，請被告在大陸幫
      忙，俟來日被告之台灣機器設備到位後，再談合夥事宜，
      被告見自訴人誠意頗具，是以應允。被告自九十二年二月
      十七日起受僱於自訴人，期間每筆開銷均由會計甲○○詳
      細記載。而半年後，被告因發見與自訴人理念不合，故提
      出辭呈，被告另提出條件即自訴人所稱之合夥股份分配書
      ，但自訴人並未答應，雙方僱傭關係至此到一段落。
（三）自訴人陳稱被告擅將針織廠設備無償轉讓予吳世宗，顯有
      誤會。蓋被告給予吳世宗之機器係被告自台灣運抵大陸為
      被告個人所有，與自訴人無關，自訴人所有機器設備，除
      自訴人本人於九十三年五月間出售乙台電腦橫編機予賀鵬
      服飾發展公司任曉華外，其餘機器均留於廠內。
（四）至自訴人復指述被告利用針織廠名義私自向莫大公司訂購
      原料予以挪用，自訴人代被告支付貨款九十一萬二千元整
      云云。按該交易為自訴人指示被告向晁揚企業有限公司（
      即自訴人所稱莫大公司）訂貨，自訴人所言根本不實。
四、經查：
（一）就本件自訴人所陳其與被告之間就系爭針織廠之投資與設
      立存有合夥契約乙節，自訴人雖提出被告所傳真之合夥計
      畫書三紙在卷為證，但被告已表明此僅為投資之建議，而
      細觀該計畫書內容，自始即表明「本人建議以以下方式進
      行合作．．．．．」而具體內容均為被告方面之建議事項
      。本院於九十四年七月二十日訊問自訴人本人，其陳稱：
     「 （問：你當時收到自證三合夥提議書後，是以口頭方式
      與丙○○約定進行針織合夥事業？）是的。」據此，顯見
      自訴人與被告間並未訂立書面之合夥契約甚明，雖民法之
      合夥契約成立生效非屬要式行為，但至少須當事人雙方意
      思表示合致，揆諸台灣商業習慣與社會常規，本件自訴人
      與被告間並非至親好友，以自訴人所言，本件投資標的高
      達人民幣一百九十五萬元，折算新台幣近八百萬元，揆諸
      台灣商業習慣與社會常規，為昭慎重並確保締約雙方權益
      ，實少見未以正式書面契約為之者，在自訴人未能舉出客
      觀證據證明其與被告間就本件針織廠之投資與設立確有成
      立合夥契約之意思表示合致之情況下，本院尚難憑自訴人
      片面主張，即率認被告與自訴人間就系爭針織廠之投資與
      設立存有合夥契約關係。至證人甲○○雖於本院九十四年
      七月二十日審判期日時到庭結證稱自訴人與被告是合夥關
      係等情，然甲○○為自訴人所僱職員，與自訴人有業務隸
      屬之利害關係，其所言憑信性容待斟酌，尚無從以其真實
      性待查之證詞為有利於自訴人主張之認定。
（二）本院訊之被告，其就自訴人針對本件針織廠之設廠，約自
      九十一年十二月二十四日起至九十二年九月五日止，陸續
      匯款，第一筆直接付款人民幣五十五萬元予吳世宗，於九
      十二年六月五日再付人民幣五萬元予吳世宗，其餘均直接
      付現予被告，核算自訴人出資共計人民幣一百九十五萬元
      等情並不爭執，惟其提出由自訴人所僱會計小姐甲○○製
      作之日記帳影本附卷為有利之證據，而本院傳訊甲○○到
      庭作證，其具結證稱：本件針織廠確實有在中國大陸設廠
      ，該帳冊為其本人製作，製作地點係在中國大陸無訛，是
      依刑事訴訟法第一百五十九條之四第二款規定，該日記帳
      本屬從事業務之人於業務上製作之文書，並無顯有不可信
      之情況，應具證據能力，而根據其紀錄事項，被告每月係
      領取固定薪資，就自訴人有關本件針織廠之資本投入、各
      筆機器設備、固定資產、辦公用品、辦公費用、交際、差
      旅費用等開支均由自訴人所僱會計甲○○依時序逐筆詳細
      登載，被告辯稱其並未違反自訴人指示而將款項不法挪為
      己用或他用等情，並非無據。再者，自訴人自承其係臺灣
      地波里公司及廣州老船長公司之負責人，足見自訴人早於
      中國大陸地區經營服飾業務，衡諸交易投資常情，自訴人
      應係經縝密本益評估後，乃於中國大陸地區投資設立針織
      廠，而該針織廠亦已運作生產達半年之時間，自訴人以事
      後發生營運障礙，指被告係自始意圖為自己不法所有、施
      用詐術致使其陷於錯誤，乃為本件投資款項之支付，在欠
      缺積極證據之情況下，尚難驟信為真實。
（三）又自訴人雖一再指稱被告擅自處分系爭針織廠之機器生財
      設備，除提出所謂轉讓予吳世宗之讓渡書影本為憑外，並
      以證人甲○○於本院九十四年七月二十日審判期日有關「
      （辯護人問：在二００三年十一月底時，你有無與丁○○
      之女兒一起到大陸工廠內清點原料及機器設備﹖）有去，
      但門被鎖著，被裡面員工鎖著，後來員工打電話給丙○○
      ，有清點了一部分，詳細情形我不是很清楚。（自訴代理
      人詰問：後來丙○○有無把整個工廠原料及設備點交給你
      或劉先生之女兒﹖）沒有，後來門也都進不去了，後來情
      形我就不清楚了。（自訴代理人問：丙○○後來就避不見
      面﹖）是的，就是要去清點，後來就找不到丙○○，清點
      那一天有看到丙○○，那一天沒有清點完，後來要再清點
      時，就看不到丙○○。」等語為證，然證人甲○○為自訴
      人所僱職員，與自訴人有業務隸屬之利害關係，其所言憑
      信性有待斟酌乙節，已經本院說明如前，而本件被告與自
      訴人就系爭針織廠之生產設備之權利歸屬及究竟如何處置
      ，雙方各執一詞，依刑事訴訟法第一百五十四條第一項、
      第一百六十一條第一項規定意旨，對於不利於被告之部分
      ，自應由自訴人負舉證責任，本院在自訴人未能舉出具有
      客觀性、公正性之財產清算證明之情況下，不能單憑證人
      甲○○片面證述，即認被告有私自處分系爭針織廠機器設
      備之行為。
（四）針對自訴人指稱被告利用針織廠名義私自向莫大公司訂購
      原料予以挪用，自訴人代被告支付貨款九十一萬二千元乙
      節，本院傳訊證人乙○○到庭接受作證以澄清事實，其於
      本院九十四年七月二十日審判期日時結證稱：「（辯護人
      請審判長提示自證六晁揚行公司對帳單予證人閱覽，證人
      閱覽後，辯護人問：這個是丙○○跟你們公司訂的﹖）這
      這事情是這樣子的，有一位吳先生跟我很熟，他也認識丁○○先生，因為這樣關係我認識丁○○，我是在做紗的生
      意，下單是丙○○下單，因為劉先生不懂紗，這個紗是出
      貨到大陸去，當時是沒有講說是丙○○或是公司要買，是
      有說到貨要出到大陸去，至於要向何人請款也沒有談得很
      清楚，劉先生有出面跟我談，他請丙○○跟我聯絡，因為
      劉先生他本身不懂紗，後來都是丙○○一直跟我聯絡，我
      們有依約交貨，但請款就一塌糊塗。（辯護人問：你們出
      貨到大陸去就只有這一批還是有二批﹖）是分二次交貨，
      因為是出貨到大陸去，原則上應該要用現金交易，但這二
      筆帳都拖到了。（辯護人問：既然你們原則上應以現金交
      易，為何本件沒有現金交易，還把貨出到中國大陸去﹖）
      因為我跟吳先生很熟，這個生意是吳先生介紹的，況且丁○○先生在商場信譽滿好的。（審判長問：你剛才提到後
      來請款就一塌糊塗，其具體情形為何﹖）因為沒有拿到錢
      ，所以丁○○與丙○○二邊我們都進行催討，丙○○這邊
      有付了十幾萬，丙○○是有連絡到人，但碰不到人，後來
      也沒有再付錢，我就再找丁○○先生，丁○○先生請吳先
      生居間協調，後來是以六成折價，未結款項就由劉先生結
      掉了。（審判長問：你們當時所認定之債務人為誰﹖若貨
      款未獲清償時，會向何人催討﹖）基本上我會向劉先生催
      討，因為一開始時是透過吳先生認識丁○○先生，由於他
      不懂紗，所以後來才都是跟丙○○接洽。」由此觀之，被
      告之所以向證人乙○○所營公司訂購紗品，係出於自訴人
      之指示或同意，而自訴人既在中國大陸地區設置針織廠，
      則訂購紗品原料，當屬業務上正常經營行為，自訴人指稱
      被告未經其同意、利用針織廠名義私訂原料予以挪用，顯
      非事實，自訴人欲以此證明被告有背信行為或係自始施用
      詐術致自訴人陷於錯誤，因而投資設廠，均屬無據。
（五）據上所述，本件依自訴人所提證據方法調查所得證據尚不
      足以證明被告確有自訴人所稱之詐欺取財犯行，至自訴人
      代理人於言詞辯論程序時指稱被告之行為，縱未成立詐欺
      取財罪，亦可構成背信罪云云。然所謂背信罪之成立，係
      以行為人為他人處理事務，意圖為自己或第三人不法之利
      益或損害本人之利益，而為違背其任務之行為，致生損害
      於本人之財產或其他利益為要件，已經本院說明如前，本
      件被告雖自承其為自訴人之受僱人，並為自訴人處理系爭
      針織廠之經營事務，但根據本院前述證據調查結果，被告
      就自訴人之資本投入、各筆機器設備、固定資產、辦公用
      品、辦公費用、交際、差旅費用等開支均請會計甲○○詳
      細登載於日記帳內，自訴人又未能舉證充分證明被告有任
      意變賣生產設備圖利自己或損害自訴人之情事，且就指訴
      被告利用針織廠名義私訂原料予以挪用乙節，又查非事實
      ，本院自無從以自訴人片面所指，而入被告於罪，揆諸首
      開說明，本件應屬民事糾葛，無論詐欺取財或背信之犯罪
      ，均屬不能證明，自應為被告無罪之諭知。
據上論斷，應依刑事訴訟法第三百四十三條、第三百零一條第一
項，判決如主文。
中　　華　　民　　國　　94　　年　　8 　　月　　10　　日
                  刑事第四庭    審判長法　官  陳恆寬
                                      法  官  許必奇
                                      法  官  吳佳穎
以上正本證明與原本無異
如不服本判決應於送達後10日內向本院提出上訴狀
                                      書記官　王春森
中　　華　　民　　國　　94　　年　　8 　　月　　16　　日
